臺灣高等法院高雄分院民事判決　九十二年度上字第一九一號
　　　上　訴　人　丁○○
　　　上　訴　人　甲○○
　　　上　訴　人　己○○
　　　上　訴　人　辛○○
　　　上　訴　人　壬○○
　　　上　訴　人　戊○○
　　　上　訴　人　庚○○○
　　　被上訴人　　中國農民銀行股份有限公司
　　　法定代理人　丙○○
　　　訴訟代理人　乙○○
當事人間請求清償借款事件，上訴人對於民國九十二年三月十九日臺灣高雄地方法院
九十二年度訴字第二六一號第一審判決提起上訴，本院於九十三年五月二十七日言詞
辯論終結，判決如下：
    主    文
上訴駁回。
原判決關於命上訴人連帶給付利息與違約金部分，減縮為自九十一年五月二十五日起
計算。
第二審訴訟費用由上訴人連帶負擔。
    事實及理由
一、上訴人丁○○對於原判決不服，提起上訴，而本件為連帶債務，丁○○以非基於
    個人關係之理由，提起上訴，其上訴之效力，依民事訴訟法第五十六條之規定，
    及於其餘連帶債務人甲○○、己○○、辛○○、壬○○、戊○○、庚○○○，視
    同一起上訴。又上訴人聲請告知財團法人農業信用保證基金參加訴訟，經本院通
    知到庭，經財團法人農業信用保證基金當庭表明不為參加訴訟，故無庸列為參加
    人，合先敘明。
二、上訴人甲○○、己○○、辛○○、壬○○、戊○○、庚○○○，經合法通知，未
    於言詞辯論期日到場，核無民事訴訟法第三百八十六條所列各款情形，爰依被上
    訴人之聲請，由其一造辯論而為判決。
三、被上訴人主張：上訴人丁○○於民國八十九年四月二十四日邀同上訴人江玉秀及
    被繼承人黃文成（已於九十年九月八日死亡）為連帶保證人，向被上訴人借款新
    台幣（下同）五百萬元，約定利息按被上訴人基本放款利率百分之七點三三加二
    點○二計算，嗣後則依該放款利率機動調整，借款期間自八十九年四月二十四日
    起至九十一年四月二十四日止，並約定債務如有遲延，除按約定利率計算遲延利
    息外（現為年息百分之八點九一三），並得加收違約金，其逾期清償在六個月以
    內者，按上開利率百分之十，逾期清償在六個月以上者，其超過六個月部分，按
    上開利率百分之二十計算違約金。詎本件借款已於九十一年四月二十四日到期，
    丁○○未依約清償本金，利息清償至九十一年五月二十四日。而連帶保證人黃文
    成已於九十年九月八日死亡，應由其繼承人即上訴人己○○、辛○○、壬○○、
    戊○○、庚○○○繼承本件借款保證債務，依民法第一千一百五十三條規定，應
    由其繼承人負連帶清償責任，爰基於消費借款及連帶債務與繼承之法律關係，於
    本院減縮聲明請求上訴人連帶給付五百萬元，及自九十一年五月二十五日起至清
    償日止，按年息百分之八點九一三計算之利息，並自九十一年五月二十五日起至
    清償日止，其逾期清償在六個月以內者，按上開利率百分之十，逾期清償在六個
    月以上者，其超過六個月部分，按上開利率百分之二十計算之違約金。（於原審
    請求自九十一年五月二十四日起之利息與違約金，於本院減縮自九十一年五月二
    十五日起之利息與違約金），另聲明：上訴駁回。
四、上訴人丁○○則以：本件係農業專業貸款，不同於一般農業貸款，故其利率較一
    般為低，蓋其有向農業保證基金投保，故主張本件應適用年利率百分之三點五計
    算。而本件上訴人原係向旗山信用合作社貸款二百萬元，經被上訴人專員周志成
    勸誘由被上訴人代償旗山信用合作社之貸款，改向被上訴人申貸；其代償費高達
    四萬元，亦由周志成一人侵吞取得，周志成旋又偽稱「現農業專案貸款已額滿，
    現改用一般貸款，俟有名額再改為農業專案貸款」；迨於「八十七年六月四日」
    上訴人對帳發現所核貸之貸款短少十一萬元，遭被上訴人職員共同私自朋分花用
    ，經上訴人前往查詢，被上訴人代理人發覺東窗事發，始於八十七年八月五日又
    將該短少之十一萬元撥入上訴人之帳戶內。迨於八十九年四月五日再次辦理展延
    貸款之期限，上訴人詢問是否利率已調降，經辦人員翁忠志告以「續抵押貸款應
    先償還貸款，但應付貸款額度之３％之十五萬元手續費」，惟上訴人無力支付，
    幾經斡旋，翁忠志方勉強辦理，但此時已要求支付農業發展信用保證基金之保費
    。嗣於九十一年五月十六日被上訴人美濃分行經理林慶明夥同翁忠志到上訴人位
    於旗山鎮之蘭園內，表示願調降其銀行放款利率為３．８％～４％之間，並免除
    黃文成為連帶保證人，遂當場未經同意強行取走高貴品種蘭花紫荷之王共八盆，
    拒不付帳。至九十一年六月四日，上訴人以電話向被上訴人美濃分行專員翁忠志
    詢問貸款換約及降息事宜，其表示因降息需由總行提出申請核准，可能晚些；再
    於九十一年六月二十七日與翁忠志聯絡，伊仍堅稱沒有問題，希望上訴人在等一
    下，並再三表示未換單未繳之利息，渠會幫忙以新議定之３．８％～４％之利率
    核定計算。迨於九十一年九月十九日上訴人接奉高雄地方法院之支付命令，上訴
    人遂又向翁忠志詢問，其解釋因為降低利率，總行要求先送法院才可以調降利率
    ；至九十一年十一月七日林慶明及翁忠志又到蘭園表示貸款已無法爭取，要上訴
    人去分行商討，否則即送法院，至此，上訴人始知悉被詐欺之情。故上訴人之不
    繳款，實因被上訴人代理人林慶明及翁忠志以詐術即欲調降利率為由，使上訴人
    空等待總行核定三個月，而遭移送法院，上訴人並無違約可言。另兩造於借貸契
    約約定於九十一年四月二十四日返還，然被上訴人仍於九十一年五月二十四日受
    償上訴人繳納之借款利息，足見兩造已合意將定期消費借貸關係轉換成為「不定
    期消費借貸關係」，足見上訴人並無違約，被上訴人逕予要求一次清償，於法無
    據等語置辯。於本院聲明：(一)原判決廢棄。(二)被上訴人在第一審之訴駁回。
    (三)如受不利判決，願供擔保請求宣告免為假執行。
五、被上訴人主張上訴人丁○○於八十九年四月二十四日邀同上訴人江玉秀及被繼承
    人黃文成（已於九十年九月八日死亡）為連帶保證人，向被上訴人借款五百萬元
    ，並約定借款期間自八十九年四月二十四日起至九十一年四月二十四日止，按月
    繳息一次，借款已於九十一年四月二十四日到期，丁○○未清償本金，利息清償
    至九十一年五月二十四日，黃文成已於九十年九月八日死亡，由其繼承人己○○
    、辛○○、壬○○、戊○○、庚○○○繼承之事實，業據其提出借據二件、授信
    約定書六件、擬貸申請書一紙、無擔保放款帳二紙、繼承系統表、戶籍謄本八件
    為證，堪信為真實。而被上訴人主張本件借款之利息依約定為按被上訴人基本放
    款利率百分之七點三三加二點○二計算，嗣後則依該放款利率機動調整，全部債
    務到期未清償，除按約定利率計算遲延利息外（現為年息百分之八點九一三），
    並須支付違約金，其逾期清償在六個月以內者，按上開利率百分之十，逾期清償
    在六個月以上者，其超過六個月部分，按上開利率百分之二十計算違約金，上訴
    人借期後未清償本金，已逾期，自應支付約定之利息與違約金。上訴人丁○○則
    主張本件借款為農業專案貸款，利息利率應為年利率百分之三點五，且借款契約
    約定於九十一年四月二十四日返還，然被上訴人仍於九十一年五月二十四日受償
    上訴人繳納之借款利息，足見兩造已合意將定期消費借貸關係轉換成為「不定期
    消費借貸關係」，被上訴人逕予要求一次清償，於法無據。另上訴人之不繳款，
    實因被上訴人代理人林慶明及翁忠志以詐術即欲調降利率為由，使上訴人空等待
    總行核定三個月，而遭移送法院，上訴人並無違約可言。是本件之爭執點在於：
    (一)本件借款之利息利率為何？(二)本件借款到期後上訴人未清償本金，是否為違約
    ？(三)上訴人支付借款到期後之一期九十二年五月二十四日之利息，是否兩造合意
    視為不定期限借款？茲分述如下：
六、本件借款之利息利率為何？
    查，本件借款，借據上記載：借款金額五百萬元，期間自八十九年四月二十四日
    起至九十一年四月二十四日止；利息按貴行牌告基本放款利率加﹪機動計息，每
    乙個月付息一次；遲延利息及違約金依貴行規定計付；借款人、連帶保證人、、
    、並將約定書視為本借據之一部，特約條款，按貴行農貸基本放款利率七點三三
    加二點零二機動調整計息。並經上訴人丁○○與保證人甲○○與黃文成於借據上
    簽名與蓋章，且於背面之特約條款蓋章。並簽有約定書，其上第五條記載：一切
    債務之利息，依各個授信約據之約定，未經約定者，按債務發生時貴行牌告基本
    放款利率計之，債務如有遲延，或有本約定第六條喪失期限利益情事，貴行除得
    自遲延日起按當時本金餘額依遲延期間內相當授信期限之原放款利率計收遲延利
    息外，並得加收違約金。該違約金不論所遲延者為本金或利息，在六個月內部分
    ，按上開遲延利息百分之十計收，超過六個月部分，按上開遲延利息百分之二十
    計收。有上開借據一份與約定書三份附卷可稽。是依上開借據所示，顯見上訴人
    與被上訴人就本件借款所約定之利息為按被上訴人基本放款利率百分之七點三三
    加二點零二機動調整計息，至為明確。上訴人丁○○雖主張本件借款被上訴人交
    付借據影本時，並無背面特約條款之記載，且本件之借款為農業專案貸款，利率
    應為年息百分三點五云云，惟查，上開借款背面之特約條款並經上訴人與連帶保
    證人於文字上下分別蓋章，且所蓋之印章與借據上之印章均屬相符，亦經本院核
    對被上訴人所提出之借據無訛，顯見該特約條款之約定為真正。次查，被上訴人
    與上訴人訂立借貸契約後，有向財團法人農業信用保證基金保證及展期續保，經
    本院向該基金會調閱本件聲請之相關資料，經回覆，其中申請答覆書上記載：貸
    款項目為農業專案貸款，原貸款金額五百萬元，原保證金額四百萬元，展期保證
    期間自八十九年四月二十四日至九十一年四月二十四日；其中中國農民銀行授信
    審核表上記載：額度金額五百萬元，利率按貴行農貸基本放款利率百分之七點三
    三加二點零二機動調整計息。有該基金會九十二年十二月十七日（九二）農信保
    業字第七五六一號函覆所附之上開申請達覆書與審核表各一份附卷可參（見本院
    卷第七十九至一○五頁），而經財團法人農業信用保證基金本之代理人姚夢羆、
    陳平立到庭陳稱：本件是一般農業貸款，不是專業貸款。我們所承保的有政策性
    之專案貸款，及一般性的專案貸款，一般性之專案貸款是各銀行所訂定之貸款辦
    法。本件是一般性的專案貸款，就沒有用政策性低率的適用，所以本件的貸款是
    九點多的利率，申請書上都有註明等語。（見本院卷第一四三頁）。是依上開財
    團法人農業信用保證基金之函覆與陳述，本件之貸款利率，並無上訴人所述之年
    利率百分之三點五至四點五之間，上訴人此部份之辯解，尚難採酌。再查，本件
    借款係前借款之展期，上訴人於八十七年四月二十四日，即向被上訴人借款五百
    萬元，並由甲○○、黃文成擔任連帶保證人，並同樣訂有特約條款記載：按貴行
    農貸基本放款利率百分之七點六八加二點零二機動調整計息。並經上訴人丁○○
    與保證人甲○○與黃文成於特約條款上蓋章，有該借據一份附於原審卷可稽。而
    上訴人自八十七年四月二十四日借得該五百萬元，即按期繳納利息，繳至九十一
    年五月二十四日，每月利息均繳納三萬五千元至四萬元不等，從八十九年七月起
    每月利息繳納三萬一千元左右，有被上訴人所提出之本件借款放款帳一份附卷可
    參（見本院卷第二二八頁），再參酌上訴人所具狀陳述：於八十九年四月五日再
    次辦理展延貸款之期限，上訴人詢問是否利率已調降，、、、。九十一年六月四
    日，上訴人以電話向被上訴人美濃分行專員翁忠志詢問貸款換約及降息事宜，其
    表示因降息需由總行提出申請核准，可能晚些、、、等情。是上訴人已繳納四年
    之利息，且請求換約及降息，上訴人豈會不知原先約定之利率為特約條款所載之
    利率，上訴人此部份之辯解，實難採酌。另上訴人所稱其代償費高達四萬元，由
    被上訴人專員周志成一人侵吞取得，於「八十七年六月四日」上訴人對帳發現所
    核貸之貸款短少十一萬元，係遭被上訴人職員共同私自朋分花用，於八十七年八
    月五日又將該短少之十一萬元撥入上訴人之帳戶內，嗣於九十一年五月十六日被
    上訴人美濃分行經理林慶明夥同翁忠志到上訴人位於旗山鎮之蘭園內，表示願調
    降其銀行放款利率為３．８％～４％之間，並當場未經同意強行取走高貴品種蘭
    花紫荷之王共八盆，拒不付帳，因認本件利率應調降云云。惟查，兩造既已約定
    借款之利率，依契約自由原則，在兩造未重新訂立新約，變更借款之利率下，原
    借款之利率，於未違反法律規定，當然仍有其約定之效力，是本件既未重新訂約
    ，自須依原約定利率履行，至於上訴人所述之上開金錢被侵佔或林慶明夥同翁忠
    志取走其高貴品種蘭花紫荷之王共八盆之事實，既經上訴人另行提起刑事訴訟，
    亦係林慶明、翁忠志等個人是否涉有刑事罪刑之範疇，而與本件借款之利率無涉
    ，上訴人所辯，不足採信。綜上，本件借款之利率，兩造既有約定，且未經兩造
    重新變更契約重新約定，是被上訴人請求依原約定基本放款利率百分之七點三三
    加二點零二機動調整計息，應屬可信。
七、本件借款到期後上訴人未清償本金，是否為違約？
    按「當事人得約定債務人於債務不履行時，應支付違約金。」民法第二百五十條
    第一項定有明文。查，本件上訴人簽有約定書，其上第五條記載：一切債務之利
    息，依各個授信約據之約定，未經約定者，按債務發生時貴行牌告基本放款利率
    計之，債務如有遲延，或有本約定第六條喪失期限利益情事，貴行除得自遲延日
    起按當時本金餘額依遲延期間內相當授信期限之原放款利率計收遲延利息外，並
    得加收違約金。該違約金不論所遲延者為本金或利息，在六個月內部分，按上開
    遲延利息百分之十計收，超過六個月部分，按上開遲延利息百分之二十計收。有
    約定書三份附卷可稽。則本件借款債務於九十一年四月二十四日已屆清償期，上
    訴人於到期至今仍未清償本金，依上開兩造之約定，即須依約支付違約金。至於
    上訴人所辯上訴人之不繳款，實因被上訴人代理人林慶明及翁忠志以詐術即欲調
    降利率為由，上訴人並無違約可言，被上訴人依民法第二百二十四條應與自己之
    故意或過失負同一責任云云。惟依上開法條所示，所謂違約係因上訴人所借款之
    五百萬元屆期未清償，即屬違約，是林慶明、翁忠志縱有上訴人所述之上開情形
    ，亦不得免除上訴人於借款屆期應清償本金之義務，是上訴人屆期未清償，被上
    訴人依約請求上訴人支付違約金，即屬有據，而民法第二百二十四條係指債務人
    之代理人關於債之履行有故意或過失之情形，本件被上訴人並非債務人，故無該
    條之適用，上訴人所辯，委無足取。另上訴人所述依被上訴人所提出之「農業信
    用保證貸款償還暨逾期原因及處理情形查覆表」未載明「信用惡化」，逾期情形
    ，未載明催收款或已轉催收款等情，惟查，依上開法條與兩造之約定，債務如有
    遲延即須支付違約金，本件上訴人之借款，於九十一年四月二十四日到期後未清
    償本金，依上開條文所示與兩造之約定即屬違約，是不論被上訴人是否於上開查
    覆表載明信用惡化，或轉入催收款而有所不同，上訴人主張未違約，顯不足採。
八、上訴人支付借款到期後之一期九十二年五月二十四日之利息，是否兩造合意視為
    不定期限借款？
    查，本件借款期間自八十九年四月二十四日至九十一年四月二十四日，有上開借
    據在卷可參。上訴人主張被上訴人已收到九十二年五月二十四日之利息，故本件
    已合意成為不定期借貸云云。惟查，原審卷附之約定書第六條明訂：「立約人對
    貴行所負一切債務，如有左列情形之一時，貴行得無需事先通知，主張全部到期
    ：一、任何一宗債務不依約清償本金時」，查上訴人於九十一年四月二十四日借
    期屆至時，未依約清償五百萬元之本金，其借款即全部到期，並未轉換成「不定
    期借貸」，而其借期屆至後，仍有續行發生之遲延利息及違約金，而上訴人尚未
    清償五百萬元之本金，故被上訴人主張上訴人所繳交之九十二年五月二十四日之
    利息，被上訴人均有權收取，以抵償利息債務，並無視為不定期限借款之意等語
    ，應可採信，是本件借款並無合意視為不定期借款。又上訴人主張依銀行法第十
    二條之一第三項規定，未來求償時，應先就借款人進行求償，其求償不足部分就
    連帶保證人平均求償之；本件被上訴人未先就上訴人之主債務人提供之不動產進
    行求償，率即就連帶保證人之法定繼承人假扣押財產要求全部清償，即違反規定
    ，被上訴人對連帶保證人或其保證人之法定繼承人請求全額求償，於法未合云云
    。惟查，銀行法第十二條之一第三項規定：「未來求償時，應先就借款人進行求
    償，其求償不足部分得就連帶保證人平均求償之。但為取得執行名義或保全程序
    者，不在此限。」，本件被上訴人提起之訴訟，係為取得法院之判決，為取得執
    行名義，符合該條但書之規定，是其請求連帶保證人負連帶責任，並無違反上開
    法律之規定。上訴人上開主張，不足採信。
九、綜上所述，本件借款之利息利率約定為按被上訴人農貸基本放款利率百分之七點
    三三加二點零二機動調整計息。上訴人於借款到期後未清償本金，依約定已屬違
    約，又按保證債務之所謂連帶，係指保證人與主債務人負同一債務，對於債權人
    各負全部給付之責任者而言，此就民法第二百七十二條第一項規定連帶債務之文
    義參照觀之甚明，最高法院四十五年台上字第一四二六號著有判例可資參照。又
    繼承人對於被繼承人之債務，負連帶責任，民法第一千一百五十三條亦有規定。
    上訴人丁○○既係系爭債務之借款人，上訴人江玉秀及被繼承人黃文成則為系爭
    債務之連帶保證人，應負連帶給付責任，又連帶保證人黃文成於九十年九月八日
    死亡，上訴人己○○、辛○○、壬○○、戊○○、丁○○、庚○○○為其繼承人
    ，且未拋棄繼承，依前開條文規定，自應就本件借款負連帶給付責任。從而，被
    上訴人本於消費借貸、連帶保證及繼承之法律關係，請求上訴人連帶給付本件尚
    未清償之借款本金五百萬元，及九十一年五月二十五日起至清償日止，按年息百
    分之八點九一三計算之利息，並自九十一年五月二十五日起至清償日止，其逾期
    清償在六個月以內者，按上開利率百分之十，逾期清償在六個月以上者，其超過
    六個月部分，按上開利率百分之二十計算之違約金，即屬正當，為有理由，應予
    准許。是原審判決命上訴人如數給付，於法並無不合。上訴意旨指摘原判決不當
    ，求予廢棄改判，為無理由，應予駁回其上訴。另原判決關於命上訴人連帶給付
    之利息與違約金部分，減縮為自九十一年五月二十五日起算。
十、據上論結，本件上訴為無理由，依民事訴訟法第四百四十九條第一項、第八十五
    條第二項，判決如主文。
中　　　華　　　民　　　國　　九十三　　年　　　六　　　月　　　十　　　日
                                                民事第二庭
~B1審判長法　官　簡色嬌
~B2　　　法　官　周慶光
~B3      法　官　沈建興
正本係照原本作成。
如對本判決上訴，須於判決送達後二十日內向本院提出上訴狀，其未表明上訴理由者
，應於上訴後二十日內向本院提出上訴理由書（均須按他造當事人之人數附繕本）。
上訴時應提出委任律師或具有律師資格之人之委任狀，並依附註條文規定辦理。
中　　　華　　　民　　　國　　九十三　　年　　　六　　　月　　十一　　　日
~B法院書記官　林明威
附註：
民事訴訟法第四百六十六條之一：對於第二審判決上訴，上訴人應委任律師為訴訟代
理人，但上訴人或其法定代理人具有律師資格者，不在此限。
上訴人之配偶、三親等內之血親、二親等內之姻親，或上訴人為法人、中央或地方機
關時，其所屬專任人員具有律師資格並經法院認適當者，亦得為第三審訴訟代理人。
；第一項但書及第二項情形，應於提起上訴或委任時釋明之。
